【裁判字號】    99,簡上,587
【裁判日期】    991020
【裁判案由】    家暴傷害
【裁判全文】
臺灣桃園地方法院刑事判決             99年度簡上字第587號
上  訴  人
即  被  告  乙○○
上列上訴人即被告因家暴傷害案件，不服中華民國99年6 月14日
本院99年度桃簡字第1189號第一審刑事簡易判決（聲請簡易判決
處刑書案號：臺灣桃園地方法院檢察署99年度偵字第9335號），
提起上訴，本院管轄之第二審合議庭判決如下：
    主  文
上訴駁回。
    事  實
一、乙○○與丙○○於民國99年2 月間仍有婚姻關係，二人間具
    有家庭暴力防治法所定之家庭成員關係。乙○○於99年2 月
    10日晚上8 時許，在桃園縣桃園市○○路20號遠東百貨前，
    因遭其當時之配偶丙○○發現其與女子甲○○牽手逛街，因
    而發生爭執，嗣乙○○見丙○○持相機攝錄，而欲阻擋丙○○拍攝，竟基於傷害之犯意，徒手與丙○○發生拉扯，並抓
    住丙○○之衣領將其摔倒在地，致丙○○受有臉部、左前臂
    及右踝擦傷等傷害。嗣經丙○○報警，始悉上情。
二、案經丙○○訴由桃園縣政府警察局桃園分局報請臺灣桃園地
    方法院檢察署檢察官偵查後，聲請以簡易判決處刑。
    理  由
一、證據能力方面：
    按被告以外之人於審判外之言詞或書面陳述，除法律有規定
    者外，不得作為證據，刑事訴訟法第159 條第1 項固定有明
    文；惟被告以外之人於審判外之陳述，雖不符同法第159 條
    之1 至159 條之4 之規定，而經當事人於審判程序同意作為
    證據，法院審酌該言詞陳述或書面陳述作成時之情況，認為
    適當者，亦得為證據。又當事人、代理人或辯護人於法院調
    查證據時，知有第159 條第1 項不得為證據之情形，而未於
    言詞辯論終結前聲明異議者，視為有前項之同意，同法第15
    9 條之5 亦定有明文。另鑑於採用傳聞證據排除法則之重要
    理由之一，係因傳聞證據未經當事人之反詰問予以覈實，若
    當事人願放棄對原供述人之反對詰問時，原則上即可承認該
    傳聞證據之證據能力。經查，本件公訴人及被告乙○○就本
    件後引之各項人證及書證，迄於言詞辯論終結前均未就證據
    能力部分聲明異議，而本院審酌此部分證據均無違法取證及
    證明力明顯過低之瑕疵，亦認以之作為證據為適當，故依諸
    上開規定及說明，認此部分證據均具有證據能力。
二、事實認定方面：
    訊據上訴人即被告乙○○固不否認於前開時、地，有與告訴
    人丙○○發生爭執，進而互相拉扯，告訴人並有跌倒在地等
    情，惟矢口否認有何傷害犯行，辯稱：其沒有傷害告訴人，
    當時是告訴人先攻擊伊頭部，接著又搶伊的皮包，還動手抓
    住伊的右肩不放，還開口問說何時要離婚，伊才抓住告訴人
    的手，叫她放手，告訴人還是堅持不放，於是伊與告訴人在
    斑馬線上發生拉扯，告訴人便自己跌倒在地，伊係遭被告惡
    意攻擊，方與告訴人發生拉扯，伊是正當防衛云云。惟查：
(一)、被告前開傷害告訴人之事實，業據證人即告訴人丙○○於警
    訊時指述：99年2 月10日晚間9 時許，伊在桃園市○○路20
    號遠東百貨前，發現被告和一名女子十指緊扣，伊便趨前追
    問被告，並持相機拍攝，被告發現伊以相機在拍攝後，便惱
    羞成怒，就單手揮打伊所持之相機，接著雙手抓住伊衣領，
    將伊摔向停在一旁之車輛，又大力將伊摔向地上等語明確（
    見99年度偵字第9335號偵查卷宗第5 頁背面）；於偵訊時具
    結證述：99年2 月10日晚上8 點多，在桃園市火車站遠東百
    貨門口，伊在逛街時，見被告跟另一名女子十指緊扣，伊要
    拿相機蒐證，被告要搶伊相機，伊不讓被告搶，被告就推伊
    去撞車子，被告好像有抓住伊的衣領，有發生拉扯，被告就
    把伊摔倒在地等語屬實（見同上卷第27頁）。而告訴人因被
    告前揭行為而受有臉部、左前臂及右踝擦傷等傷害乙節，有
    財團法人天主教聖保祿修女會醫院診斷證明書1 紙及告訴人
    傷勢照片5 張在卷可參（見偵查卷第17頁，本院簡上字卷第
    16頁至第18頁）。另經本院勘驗事發當時告訴人所持之相機
    錄影畫面，勘驗內容為：告訴人持相機自後方跟拍穿著白襯
    衫之被告，被告與另一女子並肩同行，告訴人於後方約1 公
    尺多，等距離跟隨被告約10秒鐘之時間，之後告訴人持相機
    走至被告左手邊拍攝被告側面，並開口詢問被告稱『乙○○
    你何時要離婚』，約5 秒後錄影畫面即搖晃不清，鏡頭轉至
    拍攝路面，並同時聽到有女子尖叫聲，其後在搖晃的畫面中
    有見到被告轉身朝鏡頭揮手阻擋拍攝的動作，並有聽聞女子
    尖叫『你幹嘛打我』，約5 秒後有聽聞男聲稱『放手』，其
    後畫面即中斷等情（見本院簡上字卷第42頁背面勘驗筆錄）
    ，核與前開告訴人指述之情節相符。是被告確有於上揭時、
    地，與告訴人發生拉扯並將告訴人摔倒於地，致告訴人成傷
    乙情，洵堪認定。
(二)、而被告於99年9 月29日本院審理時辯稱：告訴人提出之99年
    2 月10日驗傷診斷證明書，與案發時間有差距，伊跟告訴人
    認識期間，告訴人騎車常常跌倒，本院簡上字卷第16頁下方
    及第17頁、第18頁告訴人提出之照片所示告訴人之傷勢並非
    伊所造成云云（見本院簡上字卷第53頁），然於99年8 月2
    日準備程序經本院當庭提示前揭告訴人傷勢照片時，被告已
    供稱：告訴人手腕之傷勢，是伊與告訴人拉扯所造成等語明
    確（見本院簡上字卷第27頁背面），是被告之辯詞前後不一
    ，已難盡信。且告訴人至醫院驗傷之時間為99年2 月10日晚
    間9 時28分許（見偵查卷第17頁之診斷證明書），距離其與
    被告發生衝突之時點，僅約1 小時，時間甚為接近，復觀以
    告訴人傷勢照片（見本院簡上字卷第16頁下方），告訴人左
    前臂靠近手腕處，受有多處環狀紅腫破皮之傷勢，顯非騎車
    摔倒於地所能造成。是被告辯稱告訴人受有前揭傷勢並非其
    所造成云云，殊不足採。
(三)、另被告供稱：當時伊遭告訴人毆打頭部後方，緊接著告訴人
    要搶伊皮夾，伊向左後方轉身，告訴人便抓住伊襯衫右肩領
    不放，強制不讓伊走，還開口問伊還時要辦理離婚，伊便抓
    住告訴人的手叫她放手（講了很多次），但告訴人堅持不放
    ，於是伊與告訴人發生拉扯，告訴人便自己跌倒在地云云（
    見偵查卷第2 頁背面），然經本院勘驗事發當時之錄影光碟
    ，告訴人在詢問被告何時要離婚時，二人尚未發生衝突，其
    後錄影畫面搖晃不清時，係先聽聞女子尖叫及喊叫「你幹嘛
    打我」，約5 秒後，才聽聞男子稱「放手」，已詳如前述，
    是被告辯稱其叫告訴人放手，告訴人堅持不放，方與告訴人
    發生拉扯等情，與前揭本院勘驗之結果顯不相符，應為其事
    後卸責之詞，不足採信。
(四)、至被告一再辯稱：本件係遭告訴人攻擊毆打，方與告訴人發
    生拉扯，伊當日所為係正當防衛云云，並舉當日同行之女性
    友人甲○○到庭作證。惟查，證人甲○○於本院審理時證稱
    ：當日與被告走出遠東百貨後，被告牽伊的手突然往後拉，
    被告就叫伊先走，伊就一路往前走，不敢看後面，過了馬路
    之後，伊才回頭看，當時被告的右肩袖子已經被扯掉了，告
    訴人一隻手勾著包包，手裡還拿著相機，告訴人有點跌倒的
    樣子，伊當時是站在對向斜的方向，所以告訴人的部分會遭
    被告的身體擋住，且遠東百貨前車子往來很多，也有遠東百
    貨的接駁車停在前面，加上伊眼光有在找尋可以支援的人力
    ，所以伊只看到告訴人的腳是半彎，快要跌倒的樣子，但是
    至於有沒有碰到地上，伊沒有看到，在遠東百貨門口外面，
    沒有聽到告訴人詢問被告稱「乙○○你何時要離婚」，在被
    告與告訴人發生衝突的過程中也沒有聽到告訴人喊說「你幹
    嘛打我」，被告與告訴人發生衝突的過程有一部份，伊沒有
    看到等語（見本院簡上字第50頁至第52頁背面）。然被告於
    警偵訊時皆已供述發生拉扯後告訴人有摔倒在地乙節（見偵
    查卷第2 頁背面、第27頁），已與證人甲○○證述：告訴人
    的腳是半彎，快要跌倒的樣子等情，不盡相符，復證人甲○○證述：在遠東百貨門口外未聽聞告訴人詢問被告稱「乙○○你何時要離婚」，及在被告與告訴人發生衝突的過程中也
    未聽見告訴人喊說「你幹嘛打我」等情，與前開本院勘驗事
    發當時之錄影內容顯不相符，故證人甲○○之證詞是否真實
    可信，已有疑義。再者，證人甲○○亦證稱並未全程目睹當
    日被告與告訴人發生衝突之過程，是自無法以其證詞證明當
    日是否是告訴人先攻擊被告或被告是否係出於正當防衛等情
    節。從而，被告上揭所辯，並無所據，洵不足採。
(五)、又被告提出驗傷診斷證明書1 紙及照片2 張（見本院簡上字
    卷第30頁、第36頁），欲用以證明其當日確實是先遭告訴人
    毆打頭部，又因告訴人強制進行施暴不讓被告離去，被告被
    迫正當防衛等情（見本院簡上字卷第6 頁）。然本件被告傷
    害告訴人一案，與告訴人是否另涉嫌傷害被告一事無涉，是
    以縱使被告與告訴人發生衝突之過程中同受有傷勢，此亦無
    解於被告傷害之刑責。且被告辯稱當日係告訴人拉住其不放
    ，方與告訴人發生拉扯云云，與前揭勘驗筆錄內容不符，而
    難盡信，已如前述。再按正當防衛必須對於現在不法之侵害
    始得為之，侵害業已過去，即無正當防衛可言，至彼此互毆
    ，又必以一方初無傷人之行為，因排除對方不法之侵害而加
    以還擊，始得以正當防衛論。故侵害已過去後之報復行為，
    與無從分別何方為不法侵害之互毆行為，均不得主張防衛權
    （最高法院30年度上字第1040號判例參照），又互毆係屬多
    數動作構成單純一罪而互為攻擊之傷害行為，縱令一方先行
    出手，而還擊之一方在客觀上苟非單純對於現在不法之侵害
    為必要排除之反擊行為，因其本即有傷害之犯意存在，則對
    其互為攻擊之還手反擊行為，自無主張正當防衛權之餘地。
    則依上開說明，告訴人縱使有先出手攻擊被告之行為，然其
    後被告與告訴人發生拉扯，並抓住告訴人之衣領將其摔倒在
    地之攻擊行為，顯非在客觀上單純對於對方現在不法之侵害
    所為必要排除之隔擋防衛行為，自不得主張正當防衛，是被
    告辯稱：其係被迫正當防衛云云，實非可採。
(六)、而被告上訴意旨稱：檢察官於99年4 月20日偵訊時並未向被
    告告知刑事訴訟法所規定之被告相關權利，且檢察官訊問被
    告時態度不佳云云（見本院簡上字卷第6 頁），惟被告於該
    次偵訊時並未自白犯罪，且被告亦自承該次偵訊所為之供述
    ，並未違背其自由意思（見本院簡上字卷第53頁背面），復
    本院審理時，皆已依法告知被告相關權利，另被告稱：偵訊
    時伊有向檢察官聲請調查告訴人提出之相片及錄影內容，偵
    訊筆錄並未記載到該部分等語（見本院簡上字卷第53頁背面
    ），然於本院審理時，皆已依被告之聲請調查上開證據（見
    本院簡上字卷14頁至第18頁、第27頁背面、第42頁背面），
    是以被告之相關權利已足供保障，附此敘明。
(七)、綜上所述，足認被告確有傷害告訴人成傷之情屬實，被告前
    開所辯，均為卸責之詞，不足採信。本案事證已臻明確，被
    告如事實欄所載之犯行洵堪認定，應予論罪科刑。
三、法律適用方面：
    核被告所為，係犯刑法第277 條第1 項之傷害罪。被告與告
    訴人於本件行為時有婚姻關係，此據被告、告訴人於警詢時
    一致陳明（見偵查卷第3 頁、第5 頁），被告與告訴人二人
    間為家庭暴力防治法第3 條第1 款之家庭成員關係，本件屬
    家庭暴力罪。原審以被告犯行明確，依刑事訴訟法第449 條
    第1 項前段、第454 條第2 項，刑法第277 條第1 項、第41
    條第1 項前段，刑法施行法第1 條之1 第1 項、第2 項前段
    ，並審酌被告與告訴人為夫妻，二人因有爭執，竟不思以和
    平、理性方式溝通、解決，反係出手傷害告訴人，致告訴人
    受有臉部、左前臂及右踝擦傷等之傷害，且迄今仍未賠償告
    訴人所受損害，所為誠屬不該，惟念及告訴人所受之傷害非
    甚嚴重，並考量被告犯罪之動機、目的、手段、所生損害且
    坦承犯行，犯後態度尚可等一切情狀，逕以簡易判決判處被
    告拘役50日，並諭知如易科罰金，以新臺幣1 千元折算1 日
    ，其認事用法，核無不合，量刑亦屬妥適，自應予維持。被
    告提起上訴，猶執前詞，否認犯行，非可採信，本件原審判
    決認事用法及量刑均無違誤及瑕疵可指，被告上訴自無理由
    ，應予駁回。
據上論斷，應依刑事訴訟法第455 條之1 第1 項、第3 項、第36
8 條，判決如主文。
本案經檢察官簡方毅到庭執行職務
中    華    民    國    99    年    10    月    20    日
                      臺灣桃園地方法院刑事第四庭
                          審判長法  官  張淑華
                                法  官  林宜靜
                                法  官  張宇葭
以上正本證明與原本無異。
不得上訴。
                                書記官  高  平
中    華    民    國    99    年    10    月    21    日

司法院資訊處製作；財團法人民間司法改革基金會備份。
